臺灣高等法院刑事判決　　　　　　　　　　　　　　九十三年度上易字第六五０號
　　上　訴　人
　　即　被　告　丁○○
　　指定辯護人　義務辯護人　何乃隆律師
右上訴人因殺人未遂等案件，不服臺灣臺北地方法院九十二年度易字第二０四二號，
中華民國九十三年三月九日第一審判決（起訴案號：臺灣臺北地方法院檢察署九十二
年度調偵字第六五一號），提起上訴，本院判決如左：
    主  文
原判決撤銷。
丁○○共同殺人未遂，處有期徒刑伍年。
    事  實
一、丁○○於民國九十一年十二月二十八日晚間八時四十分許，駕駛牌號九Ｋ二九二
    二號鈴木的自小客車至台北縣深坑鄉○○路○段一五四號東南技術學院電子科二
    年二班外找其女友溫礎嘉，因開啟教室窗戶太大聲，坐窗戶旁之學生顏志強問丁○○找誰，丁○○竟以三字經辱罵顏志強（公然侮辱部分未據告訴），其二人即
    在走廊上發生口角衝突，班上其他男同學見狀亦走出教室，經老師加以制止後，
    丁○○對此大感不滿，乃離開該班級，並揚言「小心一點」（尚未構成對特定人
    恐嚇）。詎丁○○嗣即夥同姓名年籍不詳之成年男子約十人，基於共同犯意之聯
    絡，在該校校門口等候學生放學，並由丁○○與其中一人逐車攔查；於同日晚間
    九時三十分許，該班級學生戊○○駕駛Ｅ七─二五七六號自小客車搭載同學丙○○放學欲出校門時，為丁○○等人攔下，妨礙人行使權利，丁○○等人並分持木
    棍、鋁棒先將戊○○上開自小客車玻璃砸損（毀損部分業據戊○○撤回告訴，由
    檢察官另為不起訴處分），隨即丁○○等人並共同基於殺人之犯意聯絡，將丙○○強行拖出車外，復分持木棍、鋁棒對丙○○加以毆打，致丙○○受有頭部外傷
    、顱骨骨折、蜘蛛網膜下腔出血等傷害，經人送醫急救始倖免於難。
二、案經丙○○訴由台北縣政府警察局新店分局報告台灣台北地方法院檢察署檢察官
    偵查起訴。
    理  由
一、訊據被告丁○○固不否認於右揭時、地開啟教室窗戶找溫礎嘉，並與該班學生顏
    志強發生口角，旋至校門口等候溫礎嘉等事實，惟矢口否認有何殺人犯行；辯稱
    伊只站在其駕駛之自小客車旁邊，並未攔查車輛及糾眾毆打丙○○云云。
二、經查：
（一）右揭事實，業據告訴人丙○○於偵查及審理中指訴綦詳，經核與證人戊○○於
      原審審理時證稱：其駕車搭載丙○○出校門口時，遭丁○○等人攔車，旋被砸
      車，他們將丙○○拖下車，其往學校方向跑，其距離車子不到二十公尺，因該
      處是斜坡，所以可以看到丙○○被打，丁○○有打丙○○等語（見原審九十三
      年二月十八日筆錄第十七頁以下）。於本院調查時指稱：「（案發那天晚上你
      人在那裡？）我當時放學回家，我跟我同學開車要回去，Ｅ七二五號車，搭載
      被害人。）當時經過如何？）當時打架是已經超過警衛室了，在校門口那條路
      上。當時我們開車下來，就有三、四個人拿鋁棒跟木棒就攔我們的車下來，庭
      上的被告就說就是他（丙○○），就將丙○○拖下來，他們就打丙○○，我跑
      的比較快。將近快有十個人都有動手。（你如何能確認是庭上的被告有動手？
      ）我在現場，距離他們不到十公尺的地方。（是何時打破你車子的玻璃？）是
      他們打完人之後才打我的車子玻璃。有三、四人打破我的車子玻璃。包括被告
      。打破玻璃之後，又回去打人，後來又打玻璃，是一連串的。（是否只有丙○○一人被打？）是的。我跑得比較快。當時丙○○坐在駕駛座的右邊，我開車
      。（你們警衛是否有上前去阻止？）他老老的，有被恐赫，如何阻止」等語（
      本院九十三年七月二日訊問筆錄）。又證人謝振松於原審審理時到庭證稱：有
      看到丁○○從打架那堆人中跑過來叫警衛不要插手等語（見原審九十三年二月
      十八日筆錄第三十三頁）；證人戊○○於本院調查時亦證稱：「（案發那天晚
      上你人在那裡？）我當時放學回家，我跟我同學開車要回去，Ｅ七二五號車，
      搭載被害人。（當時經過如何？）當時打架是已經超過警衛室了，在校門口那
      條路上。當時我們開車下來，就有三、四個人拿呂棒跟木棒就攔我們的車下來
      ，庭上的被告就說就是他【丙○○】，就將丙○○拖下來，他們就打丙○○，
      我跑的比較快。將近快有十個人都有動手。丁○○是拿木棍。（你是否有看到
      庭上的被告有動手？）有。他拿鋁棒。（你如何能確認是庭上的被告有動手？
      ）我在現場，距離他們不到十公尺的地方。（是何時打破你車子的玻璃？）是
      他們打完人之後才打我的車子玻璃。有三、四人打破我的車子玻璃。包括被告
      。打破玻璃之後，又回去打人，後來又打玻璃，是一連串的。（是否只有丙○○一人被打？）是的。我跑得比較快。當時丙○○坐在駕駛座的右邊，我開車
      。（你們警衛是否有上前去阻止？）他老老的，有被恐赫，如何阻止。（你說
      你跑的比較快，你是跑到那裡？）我有跑到警衛室，要警衛室的人報警。打架
      是在校門口旁邊。（你在跑的過程中是否有人追你要打你？）有。（你看到幾
      人被打？）只有丙○○一人」等語（本院九十三年七月二日訊問筆錄）。證人
      即東南技術學院大門警衛甲○○於警訊時亦供稱：「當時九Ｋ二九二二號自小
      客車駕駛人表示將前往校區接學生，該九Ｋ二九二二號自小客車內不良份子在
      校門口分持棍、鋁棒逐車攔檢尋找目標，找到Ｅ七─二五七六號自小客車後十
      人毀損車輛、傷害車內人」等語（見偵字第一０五六九號偵查卷第三十二頁）
      。於本院調查亦供稱確有上述毆鬥事件發生，且目睹被告乘坐該黑色九Ｋ二九
      二二號鈴木的自小客車等情（見本院九十三年六月十八日訊問筆錄）。足見告
      訴人指訴被告丁○○夥同他人將其拖下車，並分持木棍、鋁棒對其毆打成傷等
      情非虛。
（二）被告至東南技術學院電子科二年二班外找其女友溫礎嘉，與顏志強在走廊發生
      衝突，班上其他男同學見狀亦走出教室，經老師加以制止後，丁○○乃離開該
      班級，並揚言「小心一點」，嗣後夥同他人在校門口逐車攔查等情，亦據證人
      即該班學生邱民顯、周政慶、黃博峰、闕辛吉於原審審理時證述屬實（見原審
      九十三年二月十八日、同年月二十四日筆錄）；證人顏志強於原審審理時復證
      稱：其係班上第一個離開學校，被告在校門口看過去每台車的駕駛人，其坐在
      駕駛旁邊，未遭被告認出等語（見原審九十三年二月二十四日筆錄第三頁以下
      ），足見被告確有為在該班級所遭遇之事感到不滿，遂夥同他人在校門口逐車
      攔查該班級學生伺機報復，從而被告非無殺害告訴人之動機甚明。辯護人雖陳
      稱被告係基隆人，無法在十幾二十分鐘內糾集多人至該校逞兇打人等語，惟查
      被告既係於案發當日晚間八時四十分許，至東南技術學院與人發生口角衝突，
      迄至當晚九時三十分發生鬥毆殺人事件，相隔約過四、五十分時間，業據證人
      戊○○證述在卷（見原審七十五頁、七十六頁）以現今通訊發達時代，以電話
      聯繫欲糾集眾人並非難事，與被告家住何處並無關聯，，且被告確實在此期間
      糾集多人毆打告訴人，已如前述，並無不合常情之處，是辯護人上開所辯，容
      有誤會。至於證人即陪同被告至告訴人班級之姬志斌（不能證明其與被告共犯
      本案）與溫礎嘉於原審審理時均證稱被告未毆打告訴人云云，然查證人溫礎嘉
      係被告丁○○之女友，證人姬志斌亦係被告之友人，渠等證詞難免偏頗被告，
      何況所證明顯與上開事實不符，顯係迴護被告之詞，不足採信。
（三）被告及義務辯護人雖辯稱案發當時東南技術學院校門口警衛室錄影設備撥放結
      果並無被告攔截及毆打告訴人丙○○之畫面，故不能證明被告犯罪云云。然查
      該錄影設備畫面經製成光碟片，係證人戊○○取自東南技術學院警衛室，再經
      證人即警員乙○○送交本院，業經證人戊○○及乙○○於本院調查時到庭證實
      （見本院九十三年七月十九日準備程序筆錄）。惟該光碟片經本院當庭放結果
      ，並無錄到攔車或被害人遭毆打之畫面（見本院九十三年七月十九日準備程序
      筆錄）。證人乙○○於本院訊問時亦證稱：「（你是否有看過光碟片？）有，
      但不是很清楚。（你提出的光碟片是何時的鏡頭？）是在警衛室那附近，是在
      校門外還是校門內我不清楚。（光碟片裡面是否有學生打架的鏡頭？）光碟片
      裡面沒有。應該是沒有錄到。（光碟片播放的時候是壹張張出來，還是整個連
      續的？）連續的。我是用里長的機器去看，印象中打人的部分沒有錄到。我想
      大概是鏡頭沒有抓到。我所提出翻拍的照片影本，是學校給我的。我看到的畫
      面鏡頭並不是很清楚」等語（見本院九十三年七月十九日準備程序筆錄）。證
      人甲○○於本院審理時亦到庭證稱：學校有要伊去看錄影帶，但是拍得不是很
      清楚因為距離很遠（見本院九十三年六月十八日訊問筆錄）。惟查該錄影設備
      雖無攔車及打鬥鏡頭，或係因攝錄取景位置未錄到所致，並不能因此為有利於
      被告之認定，何況被告確有毆打告訴人，業據告訴人丙○○指訴甚詳，並經證
      人謝振松、戊○○證述明確，不容被告空言否認，且被告如未召人及親自參與
      砸車打人，何以願賠償戊○○新台幣六萬元？此有和解書可稽（調偵卷第六五
      一號十頁）。被告辯稱確實不是伊打架，否則應會有錄到打架鏡頭云云，自不
      足採。本件事證明確，被告犯行堪予認定。
三、按殺人罪與傷害罪之區別，應視加害人有無殺意為斷，不能因與被害人並無仇怨
    ，僅因言語衝突發生口角進而鬥毆，即認為無殺人之故意。又殺人犯意之有無，
    雖不以兇器之種類及傷痕之多少等，為絕對之認定標準，但加害人下手之部位、
    用力之程度，仍非不可藉為判斷有無殺意之心證依據。本件被告夥同姓名年籍不
    詳之成年男子約十人，分持木棍、鋁棒對被害人丙○○加以毆打，致被害人丙○○受有頭部外傷、顱骨骨折、蜘蛛網膜下腔出血等傷害，經人送醫急救始倖免於
    難。查鋁棒、木棒均屬重物，朝人頭部重擊，足致頭腦損害死亡，此為常人所週
    知之事，本件就上述被害人丙○○之傷情觀之，其受傷之部位係人體之致命要害
    頭部，且造成顱骨骨折、蜘蛛網膜下腔出血，被告等分持木棒或鋁棒揮打時下手
    之重可知，顯見被告具有殺人之決意。核被告所為，係犯刑法第三百零四條第一
    項強制罪及同法第二百七十一條第二項、第一項之殺人未遂罪。被告與姓名年籍
    不詳之成年男子共十人間，具有犯意聯絡及行為分擔，為共同正犯。上開二罪間
    有方法結果之牽連犯關係，應從較重之殺人未遂罪處斷。被告所為殺人行為僅止
    於未遂，應按既遂犯之刑減輕之。檢察官起訴書認被告係犯傷害罪，容有未當，
    起訴法條應予變更。
四、原審認被告罪證明確，予以論罪科刑，固非無見，惟查被告就毆打丙○○部分，
    係犯第二百七十一條第二項、第一項之殺人未遂罪，原審認係犯刑法第二百七十
    七條第一項傷害罪，尚有未洽，爰由本院將原判決撤銷改判，並審酌被告僅因細
    故即糾集多人在校門口認人報復之動機，且一行約十人分持木棍、鋁棒共同毆殺
    被害人之手段甚為殘暴，及被告犯罪後未與被害人和解，且飾詞否認犯行之態度
    等一切情狀，量處如主文所示之刑。
據上論斷，應依刑事訴訟法第三百六十九條第一項前段、第三百六十四條、第二百九
十九條第一項前段、第三百條，刑法第二十八條、第三百零四條第一項、第二百七十
一條第二項、第一項、第五十五條、第二十六條前段，罰金罰鍰提高標準條例第一條
前段，判決如主文。
本案經檢察官陳文禮到庭執行職務。
中　　　華　　　民　　　國　　九十三　　年　　　八　　　月　　二十六　　日
                              臺灣高等法院刑事第十七庭
                                  審判長法  官  陳  正  雄
                                        法  官  許  宗  和
                                        法  官  許  錦  印
右正本證明與原本無異。
如不服本判決，應於收受送達後十日內向本院提出上訴書狀，其未敘述上訴之理由者
並得於提起上訴後十日內向本院補提理由書（均須按他造當事人之人數附繕本）。
                                        書記官  楊  妙  恩
中　　　華　　　民　　　國　　九十三　　年　　　八　　　月　　三十一　　日
附錄本案論罪科刑法條全文：
中華民國刑法第二百七十一條：
(普通殺人罪)
殺人者，處死刑、無期徒刑或十年以上有期徒刑。
前項之未遂犯罰之。
預備犯第一項之罪者，處二年以下有期徒刑。
